【裁判字號】    99,訴,725
【裁判日期】    991029
【裁判案由】    給付貨款
【裁判全文】
臺灣臺中地方法院民事判決               99年度訴字第725號
原      告  戊○○
訴訟代理人  丁○○
被      告  乙○○
訴訟代理人  甲○○
上列當事人間請求給付貨款事件，本院於民國99年10月14日言詞
辯論終結，判決如下：
    主  文
原告之訴及假執行之聲請均駁回。
訴訟費用由原告負擔。
    事實及理由
壹、程序方面：
一、按訴狀送達後，原告不得將原訴變更或追加他訴。但擴張或
    減縮應受判決事項之聲明者，不在此限，民事訴訟法第255
    條第1項第3款定有明文。原告就訴之聲明第1項原請求：被
    告應給付原告新臺幣（下同）508,500元，及自起訴狀繕本
    送達翌日起至清償日止，按年息百分之6計算之利息。嗣於
    本院審理中變更為：被告應給付原告508,500元，及自支付
    命令送達翌日即民國99年2月6日起至清償日止，按年息百分
    之5計算之利息。合於前開規定，應予准許。
二、被告經合法通知，未於最後言詞辯論期日到場，核無民事訴
    訟法第386條各款所列情形，爰依原告聲請，由其一造辯論
    而為判決。
貳、實體方面：
一、原告主張：被告於90年間陸續向原告購買混凝土，金額共計
    508,500元，嗣其交付以自身名義所簽發如附表所示之支票5
    紙（下稱系爭支票5紙）作為日後付款之保證。詎原告提示
    系爭支票5紙，竟遭以存款不足及拒絕往來戶為由退票，屢
    經催討，被告置之不理。則被告乃受有已收受貨物卻未付款
    之利益。爰依買賣契約、不當得利之法律關係，及票據法第
    22條第4項利益償還請求權之規定，訴請被告給付。上開數
    請求權請求法院擇一有理由為判決等語。並聲明：(一)被告應
    給付原告508,500元，及自支付命令送達翌日即99年2月6日
    起至清償日止，按年息百分之5計算之利息。(二)願供擔保，
    請准宣告假執行。
二、被告則以：系爭支票5紙固為被告所簽發，然距今時間已久
    ，被告已忘記簽發之原因。而被告並未向原告訂購混凝土，
    亦未委託第三人向原告訂購，且被告並未收受原告所交付之
    混凝土，故本件並無票據法第22條第4項利益返還請求權之
    適用。原告就其所主張之被告有向原告購買混凝土，並已收
    受該混凝土之情，應負舉證責任。再者，系爭支票5紙依票
    據法第22條第1項後段規定，已罹於票據請求權時效等語資
    為抗辯。並聲明：(一)原告之訴及假執行之聲請均駁回。(二)如
    受不利判決，願供擔保請准宣告免為假執行。
三、兩造依民事訴訟法第270條之1第1項第3款規定，整理並協議
    簡化爭點如下：
  (一)兩造不爭執之事實：
  1.系爭支票5紙係被告所簽發。
  2.系爭支票5紙均經原告提示而未獲兌現。
  (二)本件之爭點：
  1.原告依買賣契約之法律關係，請求被告給付貨款508,500元
    ，是否有理由？
  2.原告依民法第179條不當得利之規定、票據法第22條第4項利
    益償還請求權之規定，請求被告給付508,500元，是否有理
    由？
四、得心證之理由：
  (一)原告依買賣契約之法律關係請求是否有理由？
  1.按當事人主張有利於己之事實者，就其事實有舉證之責任，
    民事訴訟法第277條前段定有明文。
  2.查，原告所提出記載被告訂購混凝土之日期、數量、尚未付
    款金額等內容之帳簿節冊，係原告所製作，而被告則否認該
    帳簿有經其確認，是該帳簿既僅係原告單方製作，即不足以
    作為被告有向原告購買混凝土之證明。而證人己○○雖證稱
    ：其於九二一地震後曾受僱於原告2年多之時間，負責駕駛
    預拌混凝土車，已離職約10年，因距今時間已久，已忘記是
    否曾送貨給被告。但其於受僱期間曾聽老闆娘即原告之配偶
    說過略以：「被告就已收到之貨物尚未付款，即要求原告再
    送貨，被告並稱只要再送貨給他，他就會付款」等語（見本
    院卷第102至103頁）。則證人己○○僅係聽聞原告之配偶單
    方陳述，而該陳述並未經被告確認，實難擔保其真實性。是
    證人己○○前開證述，並不足證明被告於90年間有向原告購
    買混凝土或已收受原告所交付之混凝土。又證人丙○○雖另
    證稱：其於九二一地震之前一年開始至94年為止，受僱於原
    告，負責保養及駕駛預拌混凝土車。其曾送混凝土至五村給
    被告2次，已不記得送貨之時間，亦不知貨款之金額，其知
    悉是送貨給被告，是因為送貨單上所記載之客戶名稱係被告
    ，其並未注意當時是否由被告簽收貨物，其有將簽收單拿回
    公司交給負責調度之小姐等語（見本院卷第103至104頁）。
    則證人丙○○雖證稱其曾送混凝土至五村給被告2次，然證
    人丙○○並不記得送貨之時間，且其僅係依原告單方記載之
    送貨單認定客戶係被告，並不確定當時係由何人簽收混凝土
    ，而原告於本件訴訟中亦無法提出任何簽收單證明證人丙○○當時確係交付混凝土予被告，故證人丙○○前開證述，亦
    難證明被告確於90年間向原告購買混凝土，金額共計508,
    500元，或證人丙○○送至五村之混凝土係交付予被告。
  3.再者，支票為無因證券，簽發支票之原因實有多端，非必因
    買賣關係始簽發，原告縱持有被告所簽發之系爭支票5紙，
    亦不足以證明其與被告有買賣混凝土契約存在。原告雖另主
    張其所持有並已兌現之由被告前媳婦王巧慧為發票人之支票
    ，其上有被告之背書，另其所持有然遭退票之由訴外人林金
    進為發票人之支票，其上亦有被告之背書，足證兩造間確有
    買賣關係存在等語。然被告辯稱：發票人為王巧慧之支票係
    訴外人劉昌進向其所借；發票人為林金進之支票係劉昌進向
    林金進所借，其已忘記其在前開支票上背書之原因等語。而
    支票為無因證券，已如前述，在支票上背書之原因亦屬多端
    ，是被告縱有在前開支票上背書，亦難以此證明被告有向原
    告購買混凝土。
  4.綜上，原告所提出之上開證據方法均不足以證明其所主張之
    被告於90年間陸續向原告購買混凝土，金額共計508,500元
    等情，是原告依買賣契約之法律關係，請求被告給付貨款
    508,500元，即難憑採。
  (二)原告依民法第179條不當得利之規定、票據法第22條第4項利
    益償還請求權之規定請求，是否有理由？
  1.按無法律上之原因而受利益，致他人受損害者，應返還其利
    益。雖有法律上之原因，而其後已不存在者，亦同，民法第
    179條定有明文。而主張不當得利請求權存在之當事人，對
    於不當得利請求權之成立要件應負舉證責任，即應證明他方
    係無法律上之原因而受利益，致其受有損害，最高法院著有
    98年度臺上字第1913號判決供參。次按票據上之債權，雖依
    本法因時效或手續之欠缺而消滅，執票人對於發票人或承兌
    人，於其所受利益之限度，得請求償還，為票據法第22條第
    4項所明定。然支票執票人依票據法第22條第4項規定，對發
    票人請求償還其所受利益者，因票據非無遺失，被盜，或其
    他非由己意而失去占有之情形，故發票並非當然得利之行為
    ，除發票人對執票人主張其得利之原因事實，不爭執者外，
    應由執票人就該得利之事實，負舉證責任，不得僅憑支票，
    請求償還相當於票面金額之利益（最高法院71年度臺上字第
    4090號判決足參）。
  2.原告並無法證明被告於90年間有向其購買混凝土或有收受其
    所交付之混凝土，已如前述，而原告復未能舉出其他有利之
    證據證明之，則原告既未能證明被告受有利益，揆諸上開說
    明，原告依據不當得利之規定、票據法第22條第4項利益償
    還請求權之規定，請求被告給付508,500元，即均屬無據。
五、綜上所述，原告依買賣契約、不當得利法律關係，及票據法
    第22條第4項利益償還請求權之規定，請求被告給付508,500
    元，及自支付命令送達翌日即99年2月6日起至清償日止，按
    年息百分之5計算之利息，均無理由，皆予駁回。而原告之
    訴既經駁回，其假執行之聲請亦失所依附，應併予駁回。
六、本件事證已臻明確，兩造其餘攻擊、防禦方法及所提出之各
    項證據資料，核與判決結果不生影響，爰不逐一論述，附此
    敘明。
七、據上論結，原告之訴為無理由，依民事訴訟法第385條第1項
    前段、第78條，判決如主文。
中    華    民    國    99    年    10    月    29    日
                  民事第三庭    審判長法  官  許秀芬
                                      法  官  林慧貞
                                      法  官  黃佳琪
正本係照原本作成。
如對本判決上訴，須於判決送達後20日內向本院提出上訴狀。
中    華    民    國    99    年    10    月    29    日
                                      書記官
附表：
┌─┬───┬──────┬──────┬─────┬──────┐
│編│發票人│發票日      │票據號碼    │票面金額  │提示日      │
│號│      │            │            │（新臺幣）│            │
├─┼───┼──────┼──────┼─────┼──────┤
│1 │乙○○│90年1月29日 │THUA0000000 │100,000元 │90年1月29日 │
├─┼───┼──────┼──────┼─────┼──────┤
│2 │乙○○│90年2月29日 │THUA0000000 │100,000元 │90年3月1日  │
│  │      │（應係誤載，│            │          │            │
│  │      │曆法上並無「│            │          │            │
│  │      │90 年2月29日│            │          │            │
│  │      │」）        │            │          │            │
├─┼───┼──────┼──────┼─────┼──────┤
│3 │乙○○│90年3月29日 │THUA0000000 │100,000元 │90年3月29日 │
├─┼───┼──────┼──────┼─────┼──────┤
│4 │乙○○│90年4月29日 │THUA0000000 │100,000元 │90年4月30日 │
├─┼───┼──────┼──────┼─────┼──────┤
│5 │乙○○│90年5月29日 │THUA0000000 │108,500元 │90年5月29日 │
└─┴───┴──────┴──────┴─────┴──────┘

司法院資訊處製作；財團法人民間司法改革基金會備份。
